---
lang: pt-BR

documentclass: scrartcl

bibliography: referencias.bib
csl: abnt.csl

format:
  pdf:
    keep-tex: true
    toc: false
    toc-depth: 3
    toc-title: "SUMÁRIO"
    number-sections: true
    fontsize: 12pt
    geometry:
      - a4paper
      - left=3cm
      - right=2cm
      - top=3cm
      - bottom=2cm
    linestretch: 1.5
    cite-method: biblatex
     
    include-in-header:
      - header.tex
  html:
    toc: false
    number-sections: true
    theme: cosmo

execute:
  engine: knitr

header-includes:
  - \usepackage{xcolor}
  - \newcommand{\red}[1]{\textcolor{red}{#1}}
---
```{r r-setup, include=FALSE}
#organizar pacotes e imports aqui

pkgs <- c(
  "tidyverse",
  "janitor",
  "skimr",
  "reticulate",
  "gtsummary",
  "patchwork",
  'ggcorrplot',
  'fastDummies',
  'dplyr',
  'pROC',
  'caret', 
  'PRROC'
)

instalar <- pkgs[!pkgs %in% installed.packages()[, "Package"]]

if (length(instalar) > 0) {
  install.packages(instalar)
}

library(reticulate)
library(tidyverse)
library(janitor)
library(skimr)
library(ggplot2)
library(dplyr)
library(tidyr)
library(janitor)
library(patchwork)
library(ggcorrplot)
library(dplyr)
library(fastDummies)
library(PRROC)
library(pROC)
library(caret)


py_config()
reticulate::py_install(c("pandas", "tabulate", "ipython"))

set.seed(123)
```
```{python py-setup, include=FALSE}
#organizar pacotes e imports aqui
import pandas as pd
from IPython.display import Markdown
from tabulate import tabulate
```

```{python py-read-dataset, include=FALSE}
#load datasets (tanto em R quanto em python)
loan = pd.read_csv("data/Loan/loan_approval_dataset.csv")
loan = loan.rename(columns=str.lower)
```

```{r r-read-dataset, include=FALSE}
loan <- read_csv("data/Loan/loan_approval_dataset.csv") |>
  clean_names()
```

```{=latex}
\begin{titlepage}
\centering

% --- IMAGEM NO TOPO ---
\includegraphics[width=0.3\textwidth]{figuras/logo_ufmg.jpg}

{\large UNIVERSIDADE FEDERAL DE MINAS GERAIS \par}
{\large Instituto de Ciências Exatas \par}
{\large Departamento de Ciência da Computação e Estatística \par}
{\large Pós-Graduação Lato Sensu em Ciência de Dados \par}

\vspace{2cm}

{\bfseries\Large Uma Análise Comparativa entre Inferência Frequentista e Bayesiana em Modelos de Regressão Aplicados à Aprovação de Empréstimos \par}

\vspace{2cm}

{\large Ana Beatriz Coelho Rodrigues \par}

\vfill

{\large Belo Horizonte \par}


{\large Ago/2026 \par}

\end{titlepage}

\newpage
\begin{center}

Ana Beatriz Coelho Rodrigues

\vspace{1cm}

{\bfseries\Large Uma Análise Comparativa entre Inferência Frequentista e Bayesiana em Modelos de Regressão Aplicados à Aprovação de Empréstimos}


\vspace{2cm}

\begin{flushright}
Monografia apresentada ao Curso de Especialização em Ciência de Dados com Ênfase em Estatística da Universidade Federal de Minas Gerais como requisito parcial para obtenção do grau de Especialista em Ciência de Dados.


\vspace{1cm}

Orientador(a): Prof.(a) Dr.(a) Fábio N. Demarqui~
\end{flushright}

\vfill

Belo Horizonte  

Ago/2026
\end{center}
\newpage
```
```{=latex}
\newpage
\begin{center}
{\bfseries\Large RESUMO}
\end{center}

\vspace{1cm}

\textcolor{red}{reavaliar os resumos, quando o trabalho estiver concluído}

Este trabalho tem como objetivo comparar as abordagens de inferência frequentista e bayesiana no contexto de modelos de classificação aplicados à predição da aprovação de empréstimos bancários. O foco principal do estudo está na análise das diferenças conceituais, inferenciais e preditivas entre essas duas abordagens estatísticas, utilizando um conjunto de dados reais como estudo de caso para a aplicação dos modelos.

Inicialmente, são discutidos os fundamentos teóricos das abordagens frequentista e bayesiana, destacando suas principais características, pressupostos e formas de interpretação dos parâmetros. Em seguida, realiza-se uma análise exploratória dos dados com o objetivo de compreender a estrutura das variáveis e subsidiar a construção dos modelos, sem que a análise dos dados constitua o foco central do trabalho.

Na etapa de modelagem, são ajustados modelos de classificação sob as perspectivas frequentista e bayesiana, permitindo a comparação entre as abordagens quanto ao desempenho preditivo, à interpretação dos coeficientes estimados e à quantificação da incerteza associada às estimativas. A avaliação dos modelos é realizada por meio de métricas adequadas de classificação, possibilitando uma análise sistemática das diferenças e semelhanças entre os métodos.

Por fim, os resultados obtidos evidenciam as vantagens e limitações de cada abordagem no contexto de problemas de classificação binária, contribuindo para uma compreensão mais aprofundada das implicações práticas e metodológicas da escolha entre inferência frequentista e bayesiana em aplicações de análise de risco de crédito e ciência de dados.

\vspace{1cm}

\noindent\textbf{Palavras-chave:} regressão estatística; inferência frequentista; inferência bayesiana; modelos preditivos; análise de risco de crédito.
\newpage

\newpage
\begin{center}
{\bfseries\Large ABSTRACT}
\end{center}

\vspace{1cm}

This study aims to compare frequentist and Bayesian inference approaches in the context of regression models applied to the prediction of loan approval decisions. The main focus of the research lies in analyzing the conceptual, inferential, and predictive differences between these two statistical paradigms, using a real-world dataset as a case study for model application.

Initially, the theoretical foundations of frequentist and Bayesian approaches are discussed, highlighting their main characteristics, assumptions, and parameter interpretation frameworks. Subsequently, an exploratory analysis of the data is conducted in order to understand the structure of the variables and support model development, without making the data analysis itself the central focus of the study.

In the modeling stage, regression models are fitted under both frequentist and Bayesian perspectives, allowing for a comparative evaluation in terms of predictive performance, coefficient interpretation, and uncertainty quantification associated with the estimates. Model performance is assessed using appropriate classification metrics, enabling a systematic comparison between the two approaches.

Finally, the results highlight the strengths and limitations of each statistical approach in the context of binary classification problems, contributing to a deeper understanding of the practical and methodological implications of choosing between frequentist and Bayesian inference in credit risk analysis and data science applications.

\vspace{1cm}

\noindent\textbf{Keywords:} frequentist inference; Bayesian inference; regression models; predictive modeling; credit risk analysis.
\newpage

\tableofcontents
\newpage
```
\red{Controle de escrita}

\red{estou colocando comentários em vermelho para destacar pontos a revisar ou expandir}

Controle de Status (uso interno)

- [TBD] -> revisar ainda os tópicos, organizar melhor a estrutura, definir quais análises e gráficos serão feitos, etc.
- [TO DO] -> já tenho uma ideia geral do que quero escrever, já em tópicos, mas ainda não comecei a escrever o texto
- [WIP] -> Em desenvolvimento 
- [DRAFT] -> Versão preliminar
- [CHECK] –> verificação pendente (conceito, dados, código, referências)
- [AJUSTAR] –> ajuste fino de redação, figura ou formatação (revisão textual)
- [FINAL] Versão definitiva


# [TBD] Introdução

- Contexto de risco de crédito (motivação do trabalho)
- Importância de modelos estatísticos na decisão financeira (com referencias de estudos anteriores)
- Diferença conceitual entre abordagem frequentista e bayesiana
- Motivação do estudo
- Objetivo geral (resumida)
- indicar as técnicas Estatísticas/Computacionais que serão utilizadas para a resolução do problema.
- Estrutura do trabalho (Este trabalho está assim organizado: Na Seção 2 apresentamos.... A Seção 3 trata de...  )


# [TO DO] Referencial Teórico
\red{um dos principais capítulos, já que o foco do trabalho é a comparação entre abordagens.}

## [TO DO] Fundamentos de Probabilidade e Inferência Estatística
- Probabilidade como frequencia vs probabilidade como grau de crença
- Variáveis aleatórias e distribuições
- Teorema de Bayes
- Conceito de incerteza estatística
- Inferência como problema de estimação

## [TO DO] Problemas de Classificação em Aprendizado Estatístico
- Classificação binária
- Função de perda e decisão
- Separabilidade linear e não linear
- Overfitting e generalização
(preparando terreno para problemas de crédito, onde a separação perfeita é improvável e o trade-off entre viés e variância é crucial)
- Probabilidades preditas vs. classes previstas
- Threshold de decisão e custo de erro

## [TO DO] Avaliação de Modelos de Classificação
- Desbalanceamento de classes (muito comum em dados de crédito, mas não no dataset atual)
- Matriz de confusão
- Accuracy, Precision, Recall, F1-score
- Curvas Precision–Recall
- Curva ROC e AUC
- Trade-off entre sensibilidade e especificidade
- Custo assimétrico de erros (FP vs FN)

## [TO DO] Regressão Logística Frequentista
- Formulação do modelo
- Assumptions do modelo (e.g., independência, linearidade no logit, ausência de multicolinearidade)
- Parametrização e interpretação
- Interpretação dos coeficientes
- Função logística
- Estimação por máxima verossimilhança (e a função de verossimilhança)
- Testes de hipótese
- Intervalos de confiança
- Odds e odds ratio
- Limitações da abordagem frequentista

## [TO DO] Inferência Bayesiana

- Teorema de Bayes aplicado à estatística
- diferenças conceituais
- parametros como variáveis aleatórias
- Priors, likelihood e posterior
- Incerteza e distribuição posterior
- Vantagens da abordagem bayesiana
- Atualização sequencial da evidência
- Interpretação probabilística
- controle de sobreajuste
(...)
\red{Encaixar o que mais fizer sentido aqui.}

## [TO DO] Regressão Logística Bayesiana
(sempre traçando paralelos com a versão frequentista)
- Formulação do modelo probabilístico
- Escolha de priors
- Inferência via MCMC / aproximações variacionais
- Diagnóstico de convergência (R-hat, traceplots)
- Intervalos credíveis
- Sensibilidade a priors
- Robustez em pequenas amostras
- Interpretação dos coeficientes sob posterior
- Comparação direta de MLE e MAP
MAP- Maximum-a-Posteriori
MLE- maximum likelyhood estimation
(...)
\red{Encaixar o que mais fizer sentido aqui.}

## [TO DO] Aplicações em Risco de Crédito e Finanças
\red{Não estender muito, acho que 1 página já deve ser suficiente, o foco é a comparação}
(Contextualização)
- Modelos de scoring de crédito
- Variáveis financeiras e risco
- Decisão de concessão de empréstimos
- Uso das probabilidades preditas para gestão de risco
- Transparência e interpretabilidade

* Em problemas de concessão de empréstimos, a incerteza é tão importante quanto a previsão.
* O enfoque bayesiano permite incorporar conhecimento prévio do risco.
* O enfoque frequentista fornece base tradicional de modelos de scoring.
* A comparação entre ambas abordagens permite avaliar robustez das decisões.



# [WIP] Metodologia
\red{Aqui entra o dataset como aplicação, não como foco teórico.}

## [DRAFT] Descrição dos Dados

\red {encaixar a origem dos dados, o contexto de coleta, se tiver...}

A base de dados utilizada neste estudo representa um conjunto de solicitações reais de empréstimos, contendo informações financeiras, patrimoniais e socioeconômicas dos solicitantes. Cada observação corresponde a um indivíduo, e o objetivo principal da variável resposta (loan_status) é indicar a aprovação ou rejeição do crédito. A @tbl-descricao apresenta uma descrição detalhada das variáveis presentes no conjunto de dados.

| Feature | Descrição |
|----------|----------|
| No_of_dependents | Número de dependentes do solicitante |
| Education | Nível de escolaridade (Graduate / Not Graduate) |
| Self_employed | Autônomo (Yes / No) |
| Income_annum | Renda anual |
| Loan_amount | Valor do empréstimo |
| Loan_term | Prazo em anos |
| Cibil_score | Score de crédito |
| Residential_assets_value | Bens residenciais |
| Commercial_assets_value | Bens comerciais |
| Luxury_assets_value | Bens de luxo |
| Bank_asset_value | Ativos bancários |
| Loan_status | Variável alvo (0/1) |

: Descrição das variáveis do dataset {#tbl-descricao}


## [TBD] Pré-processamento
### [TO DO] Verificação da Estrutura de dados e tratamento de valores ausentes

### [TO DO] Outliers
\red {ainda falta escrever}
Não foi aplicado tratamento automático de outliers. Essa decisão foi motivada pelas seguintes considerações:

Valores extremos são esperados em dados financeiros;
Podem representar perfis legítimos de alto patrimônio ou elevado risco de crédito;
A remoção indiscriminada poderia eliminar informação relevante para a tarefa de classificação.

Do ponto de vista frequentista, modelos estimados por máxima verossimilhança podem ser sensíveis a observações extremas, uma vez que tais pontos influenciam diretamente o ajuste dos coeficientes. Técnicas adicionais, como regressão robusta ou winsorização, são comumente empregadas para mitigar esse efeito.

Na abordagem bayesiana, a incerteza dos parâmetros é explicitamente modelada por distribuições a posteriori. A utilização de distribuições com caudas mais pesadas, como a distribuição t de Student, permite acomodar valores extremos de forma natural, reduzindo seu impacto sobre as estimativas centrais sem a necessidade de remoção explícita dos dados.

### [TO DO] Codificação de variáveis categóricas
Variáveis categóricas foram transformadas em representações numéricas adequadas à modelagem.

### [TO DO] Padronização de variáveis numéricas
As variáveis numéricas foram padronizadas com o objetivo de:

- Facilitar a convergência dos algoritmos de estimação;
- Permitir interpretação comparável dos coeficientes;
- Evitar que variáveis em escalas distintas dominem o processo de ajuste.

### [TO DO] Divisão entre treino e teste
O conjunto de dados foi particionado em subconjuntos de treino (75%) e teste (25%) por meio de amostragem aleatória estratificada em relação à variável resposta Y=loan_status. Essa estratégia assegura que as distribuições marginais das classes sejam preservadas em ambos os subconjuntos, como:
$$
\mathbb{P}(Y = 1 \mid \text{treino})
\;\approx\;
\mathbb{P}(Y = 1 \mid \text{teste})
\;\approx\;
\mathbb{P}(Y = 1).
$$

A preservação das proporções de classe é fundamental em problemas de classificação binária, pois evita distorções na estimação dos parâmetros e na avaliação das funções de decisão, especialmente em cenários com possíveis assimetrias entre as classes.

Os modelos foram estimados exclusivamente com observações do conjunto de treino, enquanto o conjunto de teste foi utilizado apenas para a avaliação do desempenho preditivo fora da amostra. Essa separação garante que as métricas de desempenho estimadas correspondam a uma aproximação não viesada do erro de generalização, reduzindo o risco de sobreajuste (overfitting) e vazamento de informação.


## [TO DO] Estratégia de Modelagem
- Separação treino/teste
- Validação cruzada (se usar)
- Métricas escolhidas

## [TO DO] Modelos Avaliados
- Regressão logística frequentista
- Regressão logística bayesiana
(e deixa uma subseção “Modelos adicionais”, caso queira) 


# [WIP] Resultados

## [DRAFT] Análise Exploratória
<!--
- Falta revisar o texto
-->

A análise exploratória tem como finalidade compreender a estrutura dos dados, identificar padrões gerais, possíveis assimetrias, outliers e relações preliminares entre variáveis. Essa etapa é fundamental para orientar as decisões de modelagem, especialmente no que tange à escolha de variáveis, tratamento de outliers e seleção de técnicas de modelagem adequadas ao perfil dos dados.

```{r info-dataset, include=FALSE}
#| include: false
n_obs <- nrow(loan)
n_vars <- ncol(loan)
```

O conjunto de dados é composto por `r n_obs` observações e `r n_vars` variáveis, incluindo a variável resposta `loan_status`, que indica se o empréstimo foi aprovado ou rejeitado. As variáveis preditoras incluem informações como renda anual, pontuação de crédito (`cibil_score`), nível educacional, entre outras características dos solicitantes.

### Estatísticas univariadas
<!--
Tabela de estatística de variáveis numéricas e categoricas
-->

A @tbl-variaveis-num apresenta as principais estatísticas descritivas das variáveis numéricas do conjunto de dados, incluindo média, mediana, valor mínimo e máximo. Em média, os solicitantes apresentam aproximadamente 2 a 3 dependentes, renda anual em torno de 5 milhões e solicitam empréstimos próximos a 15 milhões. O prazo médio dos empréstimos é de cerca de 11 anos, enquanto o score de crédito médio está próximo de 600 pontos. Esses valores sugerem uma população com perfil financeiro intermediário, mas com ampla variabilidade entre indivíduos, com desvios-padrão elevados.

```{python py-describe-dataset, echo=FALSE}
#| label: tbl-variaveis-num
#| tbl-cap: "Estatísticas descritivas das variáveis numéricas do conjunto de dados."
loan.columns = loan.columns.str.strip()
cols = loan.columns.drop("loan_id")
resumo = loan[cols].describe().T[["mean", "50%", "min", "max", 'std']]
resumo = resumo.rename(columns={"50%": "median"}).round(2)

Markdown(tabulate(resumo, headers = resumo.columns))
#loan[cols].describe()
```

A @tbl-categoricas apresenta a distribuição das variáveis categóricas do conjunto de dados. Observa-se que as categorias analisadas exibem distribuições globalmente equilibradas, sem predominância acentuada de um único grupo, o que contribui para a estabilidade estatística e reduz potenciais vieses na etapa de modelagem.

```{python, echo=FALSE}
#| label: tbl-categoricas
#| tbl-cap: "Distribuição das variáveis categóricas do conjunto de dados."

vars_categoricas = [
    "no_of_dependents",
    "education",
    "self_employed"
]

tabelas = []

for var in vars_categoricas:
    tab = loan[var].value_counts(dropna=False).reset_index()
    tab.columns = ["categoria", "n"]
    
    tab["percentual (%)"] = (tab["n"] / tab["n"].sum() * 100).round(2)
    tab["variavel"] = var

    if var == "no_of_dependents":
        tab["categoria"] = tab["categoria"].astype(int)
        tab = tab.sort_values("categoria")

    tabelas.append(tab)

resumo_cat = pd.concat(tabelas, ignore_index=True)

resumo_cat["variavel"] = pd.Categorical(
    resumo_cat["variavel"],
    categories=vars_categoricas,
    ordered=True
)

resumo_cat = resumo_cat.sort_values(["variavel", "categoria"])

Markdown(
    tabulate(
        resumo_cat[["variavel", "categoria", "n", "percentual (%)"]],
        headers="keys",
        tablefmt="pipe",
        showindex=False
    )
)

resumo_cat["variavel"] = resumo_cat["variavel"].astype(str).str.strip().str.lower()
resumo_cat["categoria"] = resumo_cat["categoria"].astype(str).str.strip().str.lower()
resumo_wide = resumo_cat.pivot(
    index="variavel",
    columns="categoria",
    values="percentual (%)"
)

selfemp_yes = resumo_wide.loc["self_employed", "yes"]
selfemp_no = resumo_wide.loc["self_employed", "no"]
grad_perc = resumo_wide.loc["education", "graduate"]
```

<!--
Distribuições
-->

As variáveis financeiras apresentam elevada amplitude e distribuição aproximadamente uniforme dentro de seus intervalos observados. Embora os desvios-padrão sejam elevados em termos absolutos, a análise gráfica feita na @fig-distribuicoes não indica forte assimetria ou concentração modal acentuada.Esse comportamento sugere heterogeneidade na amostra, mas com dispersão relativamente equilibrada ao longo do espaço amostral.

Além disso, `cibil_score` apresenta uma distribuição relativamente mais concentrada em torno da mediana, o que sugere menor variabilidade na avaliação de crédito em comparação com as variáveis patrimoniais. Esse comportamento pode indicar que o score de crédito atua como uma variável estabilizadora no processo de decisão de concessão de empréstimos.

Outro ponto relevante é a presença de valores mínimos negativos em `residential_assets_value`, o que pode indicar inconsistências de registro ou tratamentos contábeis específicos no conjunto de dados. Esse tipo de característica pode afetar a modelagem, exigindo atenção em etapas de pré-processamento, especialmente em modelos sensíveis à escala e à interpretação econômica das variáveis.

```{r, echo=FALSE}
#| label: fig-distribuicoes
#| fig-cap: "Distribuição das principais variáveis numéricas do conjunto de dados"
#| fig-subcap: 
#|   - "Distribuição da renda anual"
#|   - "Distribuição do valor do empréstimo"
#|   - "Distribuição do prazo"
#|   - "Distribuição do CIBIL score"
#|   - "Distribuição dos ativos residenciais"
#|   - "Distribuição dos ativos comerciais"
#|   - "Distribuição dos bens de luxo"
#|   - "Distribuição dos ativos bancários"
#| layout-ncol: 2
#| out-width: "100%"
#| 

loan <- janitor::clean_names(loan)
vars <- c(
  "income_annum",
  "loan_amount",
  "loan_term",
  "cibil_score",
  "residential_assets_value",
  "commercial_assets_value",
  "luxury_assets_value",
  "bank_asset_value"
)

for (v in vars) {
  
  p <- ggplot(loan, aes(x = .data[[v]])) +
    geom_histogram(bins = 30, fill = "steelblue", color = "white") +
    theme_minimal() +
    labs(
      #title = paste("Distribuição de", v),
      x = v,
      y = "Frequência"
    )
  
  print(p)
}

```


### Análise da variável resposta e relações com as variáveis preditoras
<!--
Análise da target
- tanto a distribuição dela quanto em relação às outras variáveis
Bayes: variáveis fracas → distribuições posteriores muito semelhantes.
distribuições posterior muito parecidas com a prior (se for uma prior informativa) ou muito largas (se for não informativa).pode ser legal se a gente fizer uma análise de sensibilidade, mostrando como a escolha da prior afeta a distribuição posterior dessas variáveis fracas. (removendo o CHIBIL)
-->
```{r target-percentual}
#| include: false

target_tab <- loan |>
  dplyr::count(loan_status) |>
  dplyr::mutate(
    pct = n / sum(n) * 100
  )

positive_pct <- round(
  target_tab$pct[target_tab$loan_status == "Approved"], 2
)

negative_pct <- round(
  target_tab$pct[target_tab$loan_status == "Rejected"], 2
)
positive_pct
```

Na @fig-target-plot, observa-se a distribuição da variável resposta `loan_status`, indicando que aproximadamente  `r positive_pct`% dos empréstimos foram aprovados, enquanto  `r negative_pct`% foram rejeitados. Essa proporção sugere um desequilíbrio moderado na classe alvo, o que pode influenciar a escolha de métricas de avaliação e estratégias de modelagem.

```{r, echo=FALSE}
#| label: fig-target-plot
#| fig-cap: "Distribuição da aprovação de empréstimos"
#| fig-width: 4
#| fig-height: 3

loan |>
  count(loan_status) |>
  mutate(pct = n / sum(n)) |>
  ggplot(aes(x = factor(loan_status), y = pct)) +
  geom_col() +
  scale_y_continuous(labels = scales::percent) +
  labs(
    x = "Status do Empréstimo",
    y = "Percentual"
  )
```



```{r analise-educacao, include=FALSE}
# removi do texto, mantendo o código apenas para minha análise
loan |> 
  count(education, loan_status) |> 
  group_by(education) |> 
  mutate(rate = n / sum(n))
loan |> 
  ggplot(aes(x = income_annum, fill = factor(loan_status))) +
  geom_histogram(bins = 30, alpha = 0.6, position = "identity") +
  labs(
    x = "Renda anual",
    fill = "Status do empréstimo"
  )
```




A @fig-distribuicoes-target apresenta a estimativa de densidade para as variáveis numéricas do conjunto de dados, segmentadas pelo status de aprovação do empréstimo (Rejeitado ou Aprovado). Observa-se que a variável `cibil_score` é a que apresenta a separação mais nítida entre as classes: candidatos com scores mais baixos (aproximadamente abaixo de 600) concentram-se majoritariamente no grupo de rejeitados, enquanto scores elevados mostram uma densidade quase exclusiva de aprovações.

Em contraste, variáveis como `income_annum` e os diferentes tipos de ativos @fig-distribuicoes-target exibem distribuições sobrepostas e visualmente semelhantes entre as duas classes. Tal sobreposição indica que, isoladamente, essas variáveis possuem menor poder discriminatório, o que exigirá dos modelos de regressão a identificação de correlações mais complexas ou efeitos multivariados para contribuir com a predição. No que tange ao `loan_term`, nota-se uma ligeira predominância de rejeições em prazos muito curtos, enquanto os prazos mais longos apresentam uma distribuição mais equilibrada entre os grupos.

```{r, echo=FALSE}
#| label: fig-distribuicoes-target
#| fig-cap: "Distribuição das variáveis numéricas por status de aprovação do empréstimo"
#| fig-width: 14
#| fig-height: 10


loan <- clean_names(loan)

loan$loan_status <- factor(
  loan$loan_status,
  labels = c("Rejeitado", "Aprovado")
)

vars <- c(
  "income_annum",
  "loan_amount",
  "loan_term",
  "cibil_score",
  "residential_assets_value",
  "commercial_assets_value",
  "luxury_assets_value",
  "bank_asset_value"
)

loan_long <- loan %>%
  select(all_of(vars), loan_status) %>%
  pivot_longer(
    cols = all_of(vars),
    names_to = "variavel",
    values_to = "valor"
  )

plot_vars <- function(vars_subset) {
  loan_long %>%
    filter(variavel %in% vars_subset) %>%
    ggplot(aes(x = valor, fill = loan_status)) +
    geom_density(alpha = 0.35) +
    facet_wrap(~variavel, scales = "free", ncol = 2) +
    scale_fill_manual(values = c("#d95f02", "#1b9e77")) +
    theme_minimal(base_size = 15) +
    theme(
      legend.position = "bottom",
      legend.box = "horizontal",
      strip.text = element_text(size = 13),
      axis.text = element_text(size = 12),
      axis.title = element_text(size = 13),
      legend.text = element_text(size = 12),
      legend.title = element_text(size = 13)
    ) +
    labs(
      x = NULL,
      y = "Densidade",
      fill = "Status"
    )
}

p1 <- plot_vars(vars[1:4])
p2 <- plot_vars(vars[5:8])

(p1 / p2) +
  plot_layout(guides = "collect") &
  theme(legend.position = "bottom")
```

A @fig-categoricas apresenta a distribuição das frequências absolutas para as variáveis categóricas Nível educacional, Trabalho autônomo e Número de dependentes, segmentadas pelo status de aprovação. Diferente do observado na variável cibil_score, as variáveis categóricas exibem uma distribuição notavelmente homogênea entre as classes. Observa-se que a proporção entre empréstimos aprovados e rejeitados mantém-se praticamente constante, independentemente de o candidato ser graduado ou não, ou de possuir trabalho autônomo. No que tange ao número de dependentes, o comportamento é análogo: não há uma categoria específica (de 0 a 5 dependentes) que apresente uma vantagem ou desvantagem desproporcional na aprovação do crédito. Sob a ótica da modelagem estatística, essa independência aparente sugere que tais variáveis podem apresentar coeficientes com menor magnitude ou maior incerteza .

```{r, echo=FALSE}
#| label: fig-categoricas
#| fig-cap: "Distribuição das variáveis categóricas segundo o status do empréstimo"
#| fig-width: 12
#| fig-height: 8

loan <- loan %>% 
  clean_names() %>%
  mutate(
    loan_status = factor(loan_status, labels = c("Rejeitado", "Aprovado")),
    no_of_dependents = factor(
      no_of_dependents,
      levels = sort(unique(no_of_dependents)),  
      ordered = TRUE
    )
  )

plot_cat <- function(var, xlab) {
  ggplot(
    loan,
    aes(x = .data[[var]], fill = loan_status)
  ) +
    geom_bar(position = "dodge") +
    scale_fill_manual(values = c("#d95f02", "#1b9e77")) +
    theme_minimal(base_size = 15) +
    theme(
      legend.position = "bottom",
      axis.text = element_text(size = 13),
      axis.title.x = element_text(size = 14),
      axis.title.y = element_text(size = 14),
      legend.text = element_text(size = 13),
      legend.title = element_text(size = 14)
    ) +
    labs(
      x = xlab,
      y = "Número de observações",
      fill = "Status do Empréstimo"
    )
}

p1 <- plot_cat("education", "Nível educacional")
p2 <- plot_cat("self_employed", "Trabalho autônomo")
p3 <- plot_cat("no_of_dependents", "Número de dependentes")

(p1 + p2) / p3
```




### Análise de correlação entre variáveis numéricas
<!--
Correlação numéricas
-->

A matriz de correlação (@fig-correlacao) revela associações relevantes entre as variáveis financeiras do conjunto de dados. Observa-se forte correlação entre renda anual (`income_annum`) e valor do empréstimo (`loan_amount`), bem como entre essas variáveis e os ativos patrimoniais, especialmente ativos de luxo e ativos bancários, indicando que essas medidas capturam aspectos relacionados da condição financeira dos solicitantes. As correlações entre os diferentes tipos de ativos são positivas e moderadas, sugerindo coerência interna do perfil patrimonial, sem redundância perfeita entre as variáveis.

Por outro lado, o prazo do empréstimo (`loan_term`) apresenta correlação praticamente nula com as demais variáveis, indicando independência em relação ao perfil financeiro. De forma semelhante, o cibil_score exibe correlações muito fracas com renda, ativos e valor do empréstimo, sugerindo que essa variável representa uma dimensão distinta de risco de crédito, relevante para a classificação, mas não diretamente associada ao nível de riqueza.

A presença de correlações elevadas entre algumas variáveis explicativas indica potencial multicolinearidade, aspecto que deve ser considerado na etapa de modelagem, especialmente na interpretação dos coeficientes da regressão logística.

```{r, echo=FALSE}
#| label: fig-correlacao
#| fig-cap: "Mapa de calor da correlação entre variáveis numéricas"
#| warning: false
#| fig-width: 7
#| fig-height: 5
#| fig-pos: "htbp"

loan_num <- loan %>%
  clean_names() %>%
  select(
    income_annum,
    loan_amount,
    loan_term,
    cibil_score,
    residential_assets_value,
    commercial_assets_value,
    luxury_assets_value,
    bank_asset_value
  )

cor_matrix <- round(cor(loan_num, use = "complete.obs"), 3)

ggcorrplot(
  cor_matrix,
  type = "lower",
  lab = TRUE,
  lab_size = 4,
  colors = c("#b2182b", "white", "#2166ac"),
  outline.col = "gray70"
) +
  theme_minimal(base_size = 14) +
  theme(
    axis.text.x = element_text(
      angle = 90,
      hjust = 1,
      vjust = 0.5
    ),
    axis.text.y = element_text(size = 8)
  )
  cor_matrix
```


### Análise de outliers e dispersão
<!--
Análise de outliers
-->

Complementarmente à análise de densidade, a @fig-boxplots-target apresenta os boxplots das mesmas variáveis, permitindo uma inspeção detalhada da dispersão, mediana e presença de valores atípicos (outliers). É notável que, novamente, a variável cibil_score destaca-se por apresentar uma separação clara entre as medianas dos grupos Rejeitado e Aprovado, com uma dispersão significativamente menor nos aprovados, reforçando o observado na @fig-distribuicoes-target. Essa característica sugere que o cibil_score é um preditor robusto e com alta capacidade discriminatória para a classificação de risco de crédito.

Para as demais variáveis numéricas (como `loan_amount`, `income_annum` e os valores dos diferentes ativos) os boxplots confirmam a semelhança entre as distribuições dos grupos, com medianas e intervalos interquartílicos (IQR) altamente sobrepostos. Essa característica reforça a hipótese de que tais variáveis, por si sós, possuem baixo poder discriminatório para a classificação. A identificação de valores atípicos, especialmente em `residential_assets_value` e `commercial_assets_value`, é um aspecto relevante para a modelagem: enquanto a inferência frequentista pode exigir o tratamento ou a robustez de estimadores frente a esses pontos, a abordagem bayesiana oferece a vantagem de modelar a incerteza desses outliers através de distribuições de cauda longa, permitindo uma avaliação mais flexível do impacto desses casos nos parâmetros estimados.

```{r, echo=FALSE}
#| label: fig-boxplots-target
#| fig-cap: "Boxplots das variáveis numéricas por status de aprovação do empréstimo"
#| fig-width: 14
#| fig-height: 20

vars <- c(
  "income_annum",
  "loan_amount",
  "loan_term",
  "cibil_score",
  "residential_assets_value",
  "commercial_assets_value",
  "luxury_assets_value",
  "bank_asset_value"
)

loan_long <- loan %>%
  select(all_of(vars), loan_status) %>%
  mutate(
    loan_status = factor(
      loan_status,
      labels = c("Rejeitado", "Aprovado")
    )
  ) %>%
  pivot_longer(
    cols = all_of(vars),
    names_to = "variavel",
    values_to = "valor"
  )

ggplot(loan_long, aes(x = loan_status, y = valor, fill = loan_status)) +
  geom_boxplot(
    alpha = 0.6,
    outlier.shape = 16,      
    outlier.size = 1.5,
    outlier.color = "red",  
    outlier.alpha = 0.7
  ) +
  facet_wrap(~ variavel, scales = "free_y", ncol = 2) +
  scale_fill_manual(
    values = c("Rejeitado" = "#d95f02", "Aprovado" = "#1b9e77")
  ) +
  scale_y_continuous(labels = scales::comma) +
  theme_minimal(base_size = 16) +
  theme(
    legend.position = "none",
    strip.text = element_text(size = 14),
    axis.title = element_blank(),
    axis.text.x = element_text(size = 13),
    axis.text.y = element_text(size = 12)
  )
```


## [WIP] Pré processamento

```{r, include=FALSE}
#apenas para consulta
summary(loan)
colSums(is.na(loan))
```

### [DRAFT] Verificação de valores ausentes
A primeira etapa consistiu na verificação da presença de valores ausentes nas variáveis do conjunto de dados. A ausência de missing values elimina a necessidade de imputação, evitando a introdução de incerteza adicional ou viés sistemático. 

### [DRAFT] Tratamento de inconsistências e outliers
```{r, include=FALSE}


negativos <- sum(loan$residential_assets_value < 0)
total <- nrow(loan)

percentual <- negativos / total 
percentual
negativos

# tratamento para os valores negativos
n_before <- nrow(loan)

loan <- loan |>
  dplyr::filter(residential_assets_value >= 0)

n_after <- nrow(loan)

n_removed <- n_before - n_after
```

Observa-se que aproximadamente `r round(percentual, 2)`% dos solicitantes apresentam valores negativos para ativos residenciais, correspondendo a um contingente residual de observações atípicas. Esses valores não possuem interpretação econômica direta no contexto da variável analisada e podem estar associados a inconsistências de registro ou a particularidades não representativas do perfil financeiro da amostra. Considerando o caráter marginal dessas observações e seu potencial de introduzir ruído na estimação dos parâmetros, optou-se por removê-las do conjunto de dados, sem prejuízo à representatividade da amostra ou à validade inferencial dos modelos ajustados.
A exclusão resultou na remoção de `r n_removed` observações.

Não foi aplicado tratamento automático de outliers, uma vez que valores extremos são esperados em dados financeiros e podem conter informação relevante para a classificação do risco de crédito.

### [DRAFT] Seleção de variáveis e análise de correlação

A @fig-correlacao foi utilizada para investigar possíveis relações de dependência linear entre as variáveis numéricas. Observou-se a presença de correlações elevadas entre variáveis associadas à escala de renda e patrimônio, como renda anual, valor do empréstimo e ativos financeiros, comportamento esperado em bases de dados financeiras.

Apesar dessas correlações, optou-se por não remover variáveis nesta etapa, uma vez que correlação elevada não implica, necessariamente, multicolinearidade prejudicial à estimação, e tais variáveis podem conter informação complementar relevante para a classificação do risco de crédito.

### [DRAFT] Codificação e padronização de variáveis


```{r, include=FALSE}
names(loan)
vars_categoricas <- c(
  "education",
  "self_employed"
)

vars_numericas <- c(
  "no_of_dependents",
  "income_annum",
  "loan_amount",
  "loan_term",
  "cibil_score",
  "residential_assets_value",
  "commercial_assets_value",
  "luxury_assets_value",
  "bank_asset_value"
)

# One-Hot Encoding

loan_encoded <- loan %>%
  mutate(
    education = factor(education),
    self_employed = factor(self_employed)
  ) %>%
  fastDummies::dummy_cols(
    select_columns = vars_categoricas,
    remove_selected_columns = TRUE,
    remove_first_dummy = TRUE
  )

# Padronização (Standardization)
loan_encoded[vars_numericas] <- lapply(
  loan_encoded[vars_numericas],
  function(x) as.numeric(as.character(x))
)

loan_encoded[vars_numericas] <- scale(loan_encoded[vars_numericas])
table(loan_encoded$loan_status)
str(loan_encoded$loan_status)
```

Com o objetivo de tornar os dados adequados à aplicação de modelos de regressão logística, foi realizado um processo de codificação das variáveis categóricas e padronização das variáveis numéricas. As variáveis categóricas consideradas no estudo incluem: o nível educacional (Graduate / Not Graduate) e a condição de trabalho autônomo (Yes/No). Essas variáveis foram tratadas por meio de one-hot encoding, convertendo cada categoria em variáveis indicadoras binárias. Para evitar problemas de multicolinearidade perfeita, uma categoria de referência foi removida em cada conjunto de dummies.

As variáveis numéricas foram padronizadas utilizando o método standard. Essa etapa garante que todas as variáveis estejam na mesma escala, facilitando a convergência dos algoritmos de estimação e permitindo uma interpretação mais comparável dos coeficientes estimados.

Ressalta-se que a padronização não altera a informação contida nos dados, mas apenas sua escala, sendo especialmente relevante em modelos que utilizam métodos de otimização numérica e em abordagens bayesianas, nas quais a escolha de distribuições a priori é sensível à magnitude dos parâmetros.

### [DRAFT] Separação treino/teste
```{r treino-teste}
#| include: false

loan_encoded <- loan_encoded |>
  dplyr::select(-loan_id)

loan_encoded$loan_status <- ifelse(
  loan_encoded$loan_status %in% c("Aprovado", 1, "1"),
  1, 0
)
loan_encoded$loan_status <- as.numeric(loan_encoded$loan_status)


idx <- createDataPartition(
  loan_encoded$loan_status,
  p = 0.75,
  list = FALSE
)

treino <- loan_encoded[idx, ]
teste  <- loan_encoded[-idx, ]
prop.table(table(treino$loan_status))
prop.table(table(teste$loan_status))
```
O conjunto de dados foi dividido aleatoriamente em subconjuntos de treino (75%) e teste (25%), utilizando amostragem estratificada em relação à variável resposta (loan_status). Essa estratégia assegura que a proporção de observações pertencentes a cada classe seja preservada em ambos os subconjuntos.

O ajuste do modelo foi realizado exclusivamente com o conjunto de treino, enquanto o conjunto de teste foi reservado para a avaliação do desempenho preditivo fora da amostra, assegurando a separação adequada entre as etapas de estimação e validação.

## [WIP] Modelagem e Avaliação

### [TBD] Modelo Frequentista

```{r }
modelo_logit <- glm(
  loan_status ~ .,
  data = treino,
  family = binomial(link = "logit")
)

summary(modelo_logit)

exp(coef(modelo_logit))

exp(confint(modelo_logit))

```

```{r }
# Probabilidades
prob_treino <- predict(modelo_logit, type = "response")
prob_teste  <- predict(modelo_logit, newdata = teste, type = "response")

pred_treino <- ifelse(prob_treino >= 0.5, 1, 0)
pred_teste  <- ifelse(prob_teste  >= 0.5, 1, 0)
# Converter para factor com níveis alinhados
pred_treino_fac <- factor(pred_treino, levels = c(0, 1))
pred_teste_fac  <- factor(pred_teste,  levels = c(0, 1))

y_treino_fac <- factor(treino$loan_status, levels = c(0, 1))
y_teste_fac  <- factor(teste$loan_status,  levels = c(0, 1))
```

```{r }

conf_treino <- confusionMatrix(
  data      = pred_treino_fac,
  reference = y_treino_fac,
  positive  = "1"
)

conf_treino

conf_teste <- confusionMatrix(
  data      = pred_teste_fac,
  reference = y_teste_fac,
  positive  = "1"
)

conf_teste


```

```{r }
y_treino_num <- as.numeric(as.character(treino$loan_status))
y_teste_num  <- as.numeric(as.character(teste$loan_status))
roc_treino <- roc(
  response = y_treino_num,
  predictor = prob_treino,
  levels = c(0, 1),
  direction = "<"
)
```

```{r }




roc_teste <- roc(
  response = y_teste_num,
  predictor = prob_teste,
  levels = c(0, 1),
  direction = "<"
)

auc_treino <- auc(roc_treino)
auc_teste  <- auc(roc_teste)

plot(
  roc_treino,
  col = "blue",
  lwd = 2,
  main = "Curvas ROC — Treino vs Teste"
)

plot(
  roc_teste,
  col = "red",
  lwd = 2,
  add = TRUE
)

legend(
  "bottomright",
  legend = c(
    paste0("Treino (AUC = ", round(auc_treino, 3), ")"),
    paste0("Teste (AUC = ", round(auc_teste, 3), ")")
  ),
  col = c("blue", "red"),
  lwd = 2
)
```

```{r }
# Treino
pr_treino <- pr.curve(
  scores.class0 = prob_treino[treino$loan_status == 1],
  scores.class1 = prob_treino[treino$loan_status == 0],
  curve = TRUE
)

# Teste
pr_teste <- pr.curve(
  scores.class0 = prob_teste[teste$loan_status == 1],
  scores.class1 = prob_teste[teste$loan_status == 0],
  curve = TRUE
)

plot(
  pr_treino$curve,
  type = "l",
  col = "blue",
  lwd = 2,
  xlab = "Recall",
  ylab = "Precision",
  main = "Precision–Recall Curve — Treino vs Teste"
)

lines(
  pr_teste$curve,
  col = "red",
  lwd = 2
)

legend(
  "bottomleft",
  legend = c(
    paste0("Treino (AUC-PR = ", round(pr_treino$auc.integral, 3), ")"),
    paste0("Teste (AUC-PR = ", round(pr_teste$auc.integral, 3), ")")
  ),
  col = c("blue", "red"),
  lwd = 2
)


```
```{r}
metricas <- data.frame(
  Conjunto = c("Treino", "Teste"),
  Accuracy = c(conf_treino$overall["Accuracy"],
               conf_teste$overall["Accuracy"]),
  Sensitivity = c(conf_treino$byClass["Sensitivity"],
                  conf_teste$byClass["Sensitivity"]),
  Specificity = c(conf_treino$byClass["Specificity"],
                  conf_teste$byClass["Specificity"]),
  AUC = c(auc_treino, auc_teste),
  AUC_PR = c(pr_treino$auc.integral, pr_teste$auc.integral)
)

metricas
```
- Análise de Sensibilidade à Multicolinearidade (já que temos features com correlação elevada)
### [TBD] Modelo Bayesiano
- Análise de Sensibilidade à Multicolinearidade (já que temos features com correlação elevada) ->avaliação do impacto
## [TBD] Desempenho Preditivo
- Tabela comparativa
- Curvas ROC
- Métricas

## [TBD] Interpretação dos Modelos
- Coeficientes frequentistas
- Distribuições posteriores bayesianas
- Comparação de incerteza


# [TBD] Discussão

- Diferenças conceituais observadas
- Robustez dos resultados
- Interpretabilidade
- Incerteza
- Aplicabilidade prática 

teste de referencia @autor2020 

# [TBD] Conclusão

- Síntese dos resultados
- Quando usar frequentista vs bayesiano
- Limitações

Breve explicação do problema, com principais resultados e propostas futuras

# Referências