---
format: 
  html:
    embed-resources: true

---


```{r}
#| vscode: {languageId: r}
# Instalação de pacotes necessários
pkgs <- c(
  "tidymodels",
  'glmnet',
  "rstanarm"
)

instalar <- pkgs[!pkgs %in% installed.packages()[, "Package"]]

if (length(instalar) > 0) {
  install.packages(instalar)
}
```

```{r}
#| vscode: {languageId: r}
library(tidyverse)
library("tidymodels")
library('janitor')
library('ggcorrplot')
library(workflowsets)
library(rstanarm)
library(glmnet)
```

```{r}
#| vscode: {languageId: r}
#
set.seed(42)
```

```{r}
#| vscode: {languageId: r}
loan <- read_csv("../data/Loan/loan_approval_dataset.csv") |>
  clean_names()
```

```{r}
#| vscode: {languageId: r}
#preprocessamento
loan <- janitor::clean_names(loan)

loan <- loan |>
  dplyr::filter(residential_assets_value >= 0)
```

```{r}
#| vscode: {languageId: r}
loan_num <- loan |>
  dplyr::select(where(is.numeric))

cor_matrix <- cor(
  loan_num,
  use = "complete.obs",
  method = "pearson"
)

ggcorrplot(
  cor_matrix,
  type = "lower",
  lab = TRUE,
  lab_size = 4,
  colors = c("#b2182b", "white", "#2166ac"),
  outline.col = "gray70"
) +
  theme_minimal(base_size = 14) +
  theme(
    axis.text.x = element_text(
      angle = 90,
      hjust = 1,
      vjust = 0.5
    ),
    axis.text.y = element_text(size = 8)
  )
```

```{r}
#| vscode: {languageId: r}
vars_categoricas <- c(
  "education",
  "self_employed"
)

vars_numericas <- c(
  "no_of_dependents",
  "income_annum",
  "loan_amount",
  "loan_term",
  "cibil_score",
  "residential_assets_value",
  "commercial_assets_value",
  "luxury_assets_value",
  "bank_asset_value"
)

# One-Hot Encoding
loan_encoded <- loan %>%
  mutate(
    education = factor(education),
    self_employed = factor(self_employed)
  ) %>%
  fastDummies::dummy_cols(
    select_columns = vars_categoricas,
    remove_selected_columns = TRUE,
    remove_first_dummy = TRUE
  )

# Padronização (Standardization)
loan_encoded[vars_numericas] <- lapply(
  loan_encoded[vars_numericas],
  function(x) as.numeric(as.character(x))
)
loan_encoded[vars_numericas] <- scale(loan_encoded[vars_numericas])
```

```{r}
#| vscode: {languageId: r}
#remodendo loan id
loan_encoded <- loan_encoded |>
  dplyr::select(-loan_id)

loan_encoded$loan_status <- ifelse(
  loan_encoded$loan_status %in% c("Approved", 1, "1"),
  1, 0
)
loan_encoded$loan_status <- as.factor(loan_encoded$loan_status)


split <- initial_split(
  loan_encoded,
  prop   = 0.75,
  strata = loan_status
)

train_data <- training(split)
test_data  <- testing(split)
```

```{r}
#| vscode: {languageId: r}
count(train_data, loan_status)
count(test_data, loan_status)
```

para o frequentista
- Modelo geral (tudo) OK
- Modelo apenas com score Ok
- Modelo sem score ok
- Modelo com remoção das feats correlacionadas ok
- Modelo com PCA
- Modelo com regularização para selecionar feats (glmnet) ok

```{r}
#| vscode: {languageId: r}
rec_lasso <- recipe(loan_status ~ ., data = train_data) %>%
  step_dummy(all_nominal_predictors()) %>%
  step_normalize(all_numeric_predictors())

logit_lasso_spec <- logistic_reg(
  penalty = tune(),
  mixture = 1        # LASSO puro
) %>%
  set_engine("glmnet")

wf_lasso <- workflow() %>%
  add_recipe(rec_lasso) %>%
  add_model(logit_lasso_spec)


folds <- vfold_cv(train_data, v = 5)

grid_lambda <- grid_regular(penalty(), levels = 50)

lasso_res <- tune_grid(
  wf_lasso,
  resamples = folds,
  grid = grid_lambda,
  metrics = metric_set(roc_auc)
)  
best_lambda <- select_best(lasso_res, metric = "roc_auc")
best_lambda
```

```{r}
#| vscode: {languageId: r}
final_lasso_wf <- finalize_workflow(
  wf_lasso,
  best_lambda
)

final_lasso_fit <- fit(
  final_lasso_wf,
  data = train_data
)

lasso_coefs <- final_lasso_fit %>%
  extract_fit_parsnip() %>%
  tidy()

vars_selected <- lasso_coefs %>%
  filter(term != "(Intercept)") %>%
  filter(estimate != 0) %>%
  mutate(abs_est = abs(estimate))
vars_importance <- vars_selected %>%
  mutate(importance = abs_est / sum(abs_est)) %>%
  select(variable = term, importance) %>%
  arrange(desc(importance))

vars_importance
```

```{r}
#| vscode: {languageId: r}
not_best_vars <- vars_importance %>%
  dplyr::filter(importance < 0.015) %>%
  dplyr::pull(variable)
```

```{r}
#| vscode: {languageId: r}
#modelo geral
rec_all <- recipe(loan_status ~ ., data = train_data)

# score only
rec_score_only <- recipe(
  loan_status ~ cibil_score,
  data = train_data
)

#resultado da regularização
rec_feat_select <- recipe(
  loan_status ~ .,
  data = train_data
) %>%
  step_rm(all_of(not_best_vars))

#no score
rec_no_score <- recipe(
  loan_status ~ .,
  data = train_data
) |>
  step_rm(cibil_score)

# Removendo alta correlação
rec_no_assets <- recipe(
  loan_status ~ .,
  data = train_data
) |>
  step_rm(luxury_assets_value, bank_asset_value)



#com pca
rec_pca <- recipe(
  loan_status ~ .,
  data = train_data
) |>
  step_normalize(all_numeric_predictors()) |>
  step_pca(
    all_numeric_predictors(),
    threshold = 0.95
  )
```

```{r}
#| vscode: {languageId: r}
log_spec <- logistic_reg() |>
  set_engine("glm") |>
  set_mode("classification")
```

```{r}
#| vscode: {languageId: r}
wf_logit <- workflow_set(
  preproc = list(
    all_features = rec_all,
    score_only   = rec_score_only,
    no_score     = rec_no_score,
    no_assets    = rec_no_assets,
    feat_select  = rec_feat_select
  ),
  models = list(
    logit = log_spec
  )
)

wf_pca <- workflow_set(
  preproc = list(
    pca = rec_pca
  ),
  models = list(
    logit = log_spec
  )
)
```

```{r}
#| vscode: {languageId: r}
wf_set <- rbind(
  wf_logit,
  wf_pca
)
```

```{r}
#| vscode: {languageId: r}
wf_fitted <- wf_set %>%
  mutate(
    fit = purrr::map(
      info,
      ~ fit(.x$workflow[[1]], data = train_data)
    )
  )
```

```{r}
#| vscode: {languageId: r}
wf_preds <- wf_fitted %>%
  mutate(
    preds = purrr::map(
      fit,
      ~ predict(.x, test_data, type = "prob") %>%
          bind_cols(
            predict(.x, test_data, type = "class"),
            test_data %>% select(loan_status)
          )
    )
  )
```

```{r}
#| vscode: {languageId: r}
fits <- wf_set %>%
  mutate(
    fit = purrr::map(
      info,
      ~ fit(.x$workflow[[1]], data = train_data)
    )
  )
```

```{r}
#| vscode: {languageId: r}
library(dplyr)
library(purrr)
library(yardstick)

preds <- fits %>%
  mutate(
    preds = purrr::map(
      fit,
      ~{
        prob_tbl <- predict(.x, test_data, type = "prob")

        tibble(
          truth = test_data$loan_status,
          class = predict(.x, test_data, type = "class")$.pred_class,
          prob  = prob_tbl$.pred_1
        )
      }
    )
  ) %>%
  select(wflow_id, preds)
```

```{r}
#| vscode: {languageId: r}
preds <- preds %>%
  tidyr::unnest(preds)
```

```{r}
#| vscode: {languageId: r}
metrics_table <- preds %>%
  group_by(wflow_id) %>%
  summarise(

    # 📌 classificação geral
    accuracy = accuracy_vec(truth, class),
    bal_accuracy = bal_accuracy_vec(truth, class),

    # 📌 ranking / separação
    roc_auc = roc_auc_vec(truth, prob, event_level = "second"),
    log_loss = mn_log_loss_vec(truth, prob),

    # 📌 sensibilidade / especificidade
    sens = sens_vec(truth, class),
    spec = spec_vec(truth, class),

    # 📌 custo de erro (crédito)
    precision = precision_vec(truth, class),
    npv = npv_vec(truth, class),

    # 📌 equilíbrio
    f1 = f_meas_vec(truth, class),
    f2 = f_meas_vec(truth, class, beta = 2),

    # 📌 robustez estatística
    kap = kap_vec(truth, class),
    mcc = mcc_vec(truth, class),

    # 📌 equilíbrio sens/spec
    gmean = sqrt(sens_vec(truth, class) * spec_vec(truth, class)),

    .groups = "drop"
  )
```

```{r}
#| vscode: {languageId: r}
metrics_table
```

```{r}
#| vscode: {languageId: r}
extract_model_summary <- function(wf_fit) {
  model_fit <- workflows::extract_fit_parsnip(wf_fit)

  if (inherits(model_fit$fit, "glm")) {
    return(summary(model_fit$fit))
  }

  if (inherits(model_fit$fit, "lognet")) {
    return(model_fit$fit)
  }

  NULL
}
```

```{r}
#| vscode: {languageId: r}
model_summaries <- wf_fitted %>%
  mutate(
    summary = purrr::map(fit, extract_model_summary)
  ) %>%
  select(wflow_id, summary)
  
for (i in seq_len(nrow(model_summaries))) {
  cat("\n==============================\n")
  cat("Modelo:", model_summaries$wflow_id[i], "\n")
  cat("==============================\n\n")
  print(model_summaries$summary[[i]])
}
```

```{r}
#| vscode: {languageId: r}
metrics_table
```

```{r}
#| vscode: {languageId: r}
fits_vif <- fits %>%
  dplyr::filter(
    wflow_id %in% c(
      "all_features_logit",
      "no_assets_logit",
      "no_score_logit",
      "feat_select_logit"
    )
  )

#apenas os modelos sem PCA...
```

```{r}
#| vscode: {languageId: r}
library(car)

calc_vif <- function(wf_fit) {
  wf_fit %>%
    workflows::extract_fit_parsnip() %>%
    pluck("fit") %>%      # objeto glm
    car::vif()
}

vif_results <- fits_vif %>%
  mutate(
    vif = purrr::map(fit, calc_vif)
  )
```

```{r}
#| vscode: {languageId: r}
vif_tidy <- vif_results %>%
  select(wflow_id, vif) %>%
  tidyr::unnest_longer(vif, values_to = "vif") %>%
  rename(variable = vif_id)
```

```{r}
#| vscode: {languageId: r}
vif_summary <- vif_tidy %>%
  group_by(wflow_id) %>%
  summarise(
    max_vif = max(vif),
    mean_vif = mean(vif)
  )
vif_summary
```

```{r}
#| vscode: {languageId: r}
get_model <- function(wf_fit) {
  workflows::extract_fit_parsnip(wf_fit)$fit
}
```

```{r}
#| vscode: {languageId: r}
purrr::walk2(
  wf_fitted$fit,
  wf_fitted$wflow_id,
  ~ {
    modelo <- get_model(.x)

    par(mfrow = c(2, 2))
    plot(
      modelo,
      pch = 19,
      col = "blue",
      main = .y
    )
  }
)
```

all_features_logit não é adequado para inferência, apesar do ótimo desempenho.
no_assets_logit reduz drasticamente a colinearidade sem perda preditiva.
feat_select_logit também melhora o VIF, mas menos que no_assets_logit.

```{r}
#| vscode: {languageId: r}
library(dplyr)

model_summary <- metrics_table %>%
  select(
    wflow_id,
    accuracy,
    bal_accuracy,
    roc_auc,
    f1
  ) %>%
  left_join(
    vif_summary %>%
      group_by(wflow_id) %>%
      summarise(
        max_vif = max(max_vif, na.rm = TRUE),
        mean_vif = mean(mean_vif, na.rm = TRUE)
      ),
    by = "wflow_id"
  )
```

```{r}
#| vscode: {languageId: r}
library(dplyr)

model_summary <- metrics_table %>%
  left_join(
    vif_summary %>%
      group_by(wflow_id) %>%
      summarise(
        max_vif = max(max_vif, na.rm = TRUE),
        mean_vif = mean(mean_vif, na.rm = TRUE)
      ),
    by = "wflow_id"
  )
```

```{r}
#| vscode: {languageId: r}
model_summary
```

bom, no_score aponta que o cibil_score é importante
--- Modelos com melhores desempenhos geral
all_features_logit
feat_select_logit
no_assets_logit
- ROC AUC ~ 0.976
- F1 ~ 0.905–0.906
all_features_logit
-> Max VIF = 18.15 → forte colinearidade
feat_select_logit
-> Max VIF = 8.03 → redução significativa
no_assets_logit
-> melhor equilíbrio entre VIF (média menor) e performance

O PCA não aplica VIF e tem uma queda na performance

```{r}
#| vscode: {languageId: r}
library(tidymodels)
library(rstanarm)
```

```{r}
#| vscode: {languageId: r}
library(rstanarm)

fit_bayes <- stan_glm(
  loan_status ~ . - luxury_assets_value - bank_asset_value,
  data = train_data,
  family = binomial(link = "logit"),
  prior = normal(0, 1),
  prior_intercept = normal(0, 5),
  chains = 4,
  iter = 2000,
  seed = 123
)
```

```{r}
#| vscode: {languageId: r}
post_prob <- posterior_linpred(
  fit_bayes,
  newdata = test_data,
  transform = TRUE
)

prob_mean <- colMeans(post_prob)
```

```{r}
#| vscode: {languageId: r}
pred_class <- ifelse(prob_mean > 0.5, "yes", "no") %>%
  factor(levels = levels(test_data$loan_status))
```

```{r}
#| vscode: {languageId: r}
library(dplyr)

preds_bayes <- test_data %>%
  mutate(
    prob = prob_mean,
    class = factor(
      ifelse(prob >= 0.5, "1", "0"),
      levels = levels(loan_status)
    ),
    truth = loan_status,
    wflow_id = "bayes_logit"
  )

preds_bayes <- preds_bayes %>%
  mutate(wflow_id = "bayes_logit")
```

```{r}
#| vscode: {languageId: r}
library(yardstick)
library(dplyr)

metrics_bayes <- preds_bayes %>%
  group_by(wflow_id) %>%
  summarise(

    # 📌 classificação geral
    accuracy = accuracy_vec(truth, class),
    bal_accuracy = bal_accuracy_vec(truth, class),

    # 📌 ranking / separação
    roc_auc = roc_auc_vec(truth, prob, event_level = "second"),
    log_loss = mn_log_loss_vec(truth, prob),

    # 📌 sensibilidade / especificidade
    sens = sens_vec(truth, class),
    spec = spec_vec(truth, class),

    # 📌 custo de erro (crédito)
    precision = precision_vec(truth, class),
    npv = npv_vec(truth, class),

    # 📌 equilíbrio
    f1 = f_meas_vec(truth, class),
    f2 = f_meas_vec(truth, class, beta = 2),

    # 📌 robustez estatística
    kap = kap_vec(truth, class),
    mcc = mcc_vec(truth, class),

    # 📌 equilíbrio sens/spec
    gmean = sqrt(
      sens_vec(truth, class) * spec_vec(truth, class)
    ),

    .groups = "drop"
  )
```

```{r}
#| vscode: {languageId: r}
table(preds_bayes$class)
```

```{r}
#| vscode: {languageId: r}
library(car)

vif_bayes <- car::vif(fit_bayes)
vif_bayes
```

```{r}
#| vscode: {languageId: r}
vif_summary <- tibble(
  max_vif  = max(vif_bayes, na.rm = TRUE),
  mean_vif = mean(vif_bayes, na.rm = TRUE)
)
```

```{r}
#| vscode: {languageId: r}
metrics_bayes <- bind_cols(metrics_bayes, vif_summary)
```

```{r}
#| vscode: {languageId: r}
metrics_all <- bind_rows(
  model_summary,   
  metrics_bayes
)

metrics_all
```

```{r}
#| vscode: {languageId: r}
par(mfrow = c(2, 2))

plot(
  fit_bayes,
  pch = 19,
  col = "blue",
  main = "Bayesian Logistic Regression"
)

par(mfrow = c(1, 1))  # reset layout
```

```{r}
#| vscode: {languageId: r}
library(bayesplot)

pp_check(fit_bayes, type = "dens_overlay")
```

