---
title: "Template de documento usando o quarto"
author: "Fábio N. Demarqui"
format: html
---

## Título da seção

Para mais detalhes sobre o quarto, consulte: <https://quarto.org>.

Equação do modelo de regressão linear simples:

$$y_{i} = \beta_{0} + \beta_{1}x_{i} + \epsilon_{i}.$$

### Título da subseção

Clique em **Render** para gerar o documento com o formato escolhido. 

Exemplo de código em R:

```{r}
library(reglin)
library(reticulate)

data(pureza)

mod <- lm(pureza ~ percentual, data = pureza)
summary(mod)
```

Existem várias opções de controle sobre os blocos de códigos (chunks). Por exemplo, para mostrar apenas a saída sem mostrar o código:

```{r}
#| echo: false

library(reglin)

data(pureza)
mod <- lm(pureza ~ percentual, data = pureza)
summary(mod)
```

  - É possível rodar código em python e em R em um mesmo documento.
  
:::callout-tip
O pacote [reticulate](https://rstudio.github.io/reticulate/index.html) fornece um conjunto abrangente de ferramentas para interoperabilidade entre Python e R.
:::
  
  - Instalando alguns pacotes do python:
  
```{r}
library(reticulate)
use_python(
  "C://Users//T-GAMER//OneDrive//Documentos//GitHub//monografia-ufmg//.venv//Scripts//python.exe",
  required = TRUE
)
py_install("pandas")
py_install("statsmodels")

```

  
```{python}

# importanto os pacotes do python:
import pandas as pd
import numpy as np
import statsmodels as sm
import statsmodels.formula.api as smf

# visualizando o banco de dados pureza:
r.pureza.head()

# ajustando o modelo de regressão linear:
mod = smf.ols(formula = 'pureza ~ percentual', data = r.pureza).fit()

# extraindo o sumário do modelo ajustado:
mod.summary()
```